【裁判字號】    98,海商上更(二),3
【裁判日期】    990331
【裁判案由】    損害賠償
【裁判全文】
臺灣高等法院民事判決             98年度海商上更(二)字第3號
上  訴  人  倍祥國際股份有限公司
            Grand De.
法定代理人  乙○○Chang.
            丙○○Pan,K.
訴訟代理人  陳志雄律師
被 上 訴人  華泓國際運輸股份有限公司
法定代理人  甲○○
訴訟代理人  張天欽律師
            黃于玶律師
上列當事人間請求損害賠償事件，上訴人對於中華民國96年1月
23日臺灣臺北地方法院94年度海商字第19號第一審判決提起上訴
，經最高法院第二次發回更審，本院於99年3月17日言詞辯論終
結，判決如下：
    主  文
上訴駁回。
第二審及發回前第三審訴訟費用由上訴人負擔。
    事實及理由
壹、程序方面：
一、查上訴人係依英屬威京群島國際商業公司法所設立之股份有
    限公司，經該管政府核准後將上訴人法人證明書予以立檔歸
    案等情，業經上訴人提出經我國駐聖克里斯多福大使館認證
    之上訴人設立登記資料、公證書、代理人證明書、董事在職
    證明、法人登記證書各1份為證（見原審卷第54-62頁），是
    本件上訴人依運送契約所生之債務不履行及侵權行為法律關
    係請求被上訴人賠償即屬涉外民事事件。
二、次查依上訴人所提出之載貨證券影本（下稱系爭載貨證券影
    本）記載：「JURISDICTION AND LAW CLAUSE：The contract
    evidenced by or contained in this bill of lading is
    governed by the law of TAIWAN and any claim or dispu
    te arising hereunder or in connection herewith shall
    be determined by the Courts in TAIPEI,TAIWAN and no
    other Corurt.（法院管轄及準據法條款：本載貨證券所證
    明或涵蓋之契約，應以臺灣法律為準據法，如因契約或與之
    相關聯事項所生之索賠及爭議，應由在臺灣臺北之法院管轄
    ，不得由其他法院管轄。）」（見原審卷第11、12頁），是
    原法院就系爭載貨證券影本涵蓋之本件運送契約所生債務不
    履行之賠償爭議自有管轄權；再依我國涉外民事法律適用法
    第6條第1項規定「法律行為發生債之關係者，其成立要件及
    效力，依當事人意思定其應適用之法律」，則該契約爭議依
    兩造之意思，應以我國法為其準據法。
三、第查上訴人主張本件侵權行為係因被上訴人於越南留置所運
    送之貨物致生損害，而被上訴人為我國公司，公司所在地為
    臺北市中山區○○○路○段103號7樓，有被上訴人提出之股
    份有限公司變更登記表足參（見本院96年度海商上字第5號
    卷第27-29頁），是我國係被上訴人重要經濟活動及主要財
    產所在地，被上訴人於我國應訴最為便利，符合「被告應受
    較大之保護」原則，且上訴人既選擇於我國法院起訴，依民
    事訴訟法第2條第2項規定「對於私法人或其他得為訴訟當事
    人之團體之訴訟，由其主事務所或主營業所所在地之法院管
    轄」，得認原法院就兩造間之侵權行為損害賠償訴訟亦有管
    轄權。
四、末查上訴人雖係未經我國認許其成立之外國法人，而不能認
    其為法人，然仍不失為非法人之團體，且其設有代表人，依
    民事訴訟法第40條第3項規定，自有當事人能力（最高法院
    50 年度台上字第1898號判例要旨參照）。
貳、實體方面：
一、上訴人主張：上訴人前向訴外人萬有紙廠股份有限公司（下
    稱萬有公司）購買合計美金17萬9,998.91元之芯紙（下稱系
    爭貨物），轉賣給訴外人越南商嘉富包裝有限公司（下稱嘉
    富公司），並委託被上訴人將系爭貨物分兩批自高雄港運至
    越南胡志明港交付嘉富公司，系爭貨物之貨款及運費均已付
    清，且上訴人並由指示交付而取得系爭貨物之所有權。詎系
    爭貨物運抵目的港後，被上訴人竟以萬有公司積欠運費為由
    ，對系爭貨物行使留置權，致上訴人至少受有同額美金之損
    害。惟因萬有公司並非本件運送契約之當事人，被上訴人自
    不得以萬有公司積欠其運費為由行使留置權。爰依民法第63
    8條第1項、第231條第1項、第184條第1項規定，求為命被上
    訴人給付美金17萬9,998.91元及自起訴狀繕本送達翌日起至
    清償日止，按年息5％計算利息之判決。原審判決上訴人敗
    訴，上訴人不服提起上訴。並於本院聲明：(一)原判決廢棄。
    (二)被上訴人應給付上訴人美金17萬9,998.91元及自起訴狀繕
    本送達翌日起至清償日止，按年息5％計算之利息。(三)願供
    擔保，請准宣告假執行。
二、被上訴人則以：系爭貨物係萬有公司於94年4月間委託被上
    訴人運送至越南，其託運單記載shipper（託運人）為萬有
    公司，並由萬有公司出具切結書或擔保賠償書，本件運送契
    約之託運人為萬有公司而非上訴人，上訴人自不得依運送契
    約請求賠償損害。系爭載貨證券影本託運人欄雖記載為上訴
    人，惟此乃受萬有公司之指示而填載，真正委託運送者仍為
    萬有公司，上訴人不因被填載為託運人而成為與被上訴人有
    意思合致之託運人；況上訴人所謂載貨證券僅係影本，並無
    被上訴人之簽署，該文件充其量僅係收受貨物之收據，不能
    與正式簽發之載貨證券同視，上訴人執此主張其為本件運送
    契約之託運人，亦屬無據。又系爭貨物運抵越南後，萬有公
    司除已積欠被上訴人巨額運費外，有關本件運送費用亦未給
    付，被上訴人未予放貨乃係行使運送人之留置權，為法律賦
    予之權利，要無債務不履行或不法侵害他人權利可言。另上
    訴人並非系爭貨物之所有權人，亦未提出侵權行為地之越南
    法以為其請求賠償之依據。縱認被上訴人係非法留置系爭貨
    物，然被上訴人亦無故意以背於善良風俗之方法加損害於上
    訴人。又上訴人已收受嘉富公司支付之貨款，實際上並未受
    有損害；縱認上訴人未收受貨款，惟上訴人所提出之發票亦
    有不實，其請求之金額，應非可採。本件運送契約並未約定
    以特種通用貨幣定給付額，依民法第202條規定，債權人僅
    得請求債務人以我國通用貨幣給付之，上訴人請求賠償美金
    17萬9,998.91元，要屬無據等語，資為抗辯。並於本院聲明
    ：(一)上訴駁回。(二)如受不利判決，願供擔保，請准宣告免為
    假執行。
三、經查上訴人前向萬有公司購買系爭貨物轉賣給越南胡志明市
    之嘉富公司，並由被上訴人簽發系爭載貨證券影本為海上運
    送，該載貨證券影本「SHIPPER（託運人）」欄登載為上訴
    人，並記載「FREIGHT PREPAID（運費已付）」、「NON-NE
    GOTIABLE（不可轉讓）」、及加蓋「SURRENDERED（即採〈
    電報放貨〉之提貨方式）」，而萬有公司出具之「SHIPPING
    ORDER（託運單）」之「SHIPPER」欄則登載為萬有公司、「
    B/L SHIPPER（載貨證券託運人）」欄記載為上訴人，並加
    註「電放」，嗣系爭貨物運抵越南胡志明港即由被上訴人對
    之行使留置權，並處分完畢，而未交嘉富公司提領等情，為
    兩造所不爭執，並有買賣契約書、系爭載貨證券影本、託運
    單可稽（見原審卷第7-12、34、35頁），堪信為真實。
四、上訴人主張系爭不可轉讓載貨證券影本記載託運人為上訴人
    ，被上訴人不得以萬有公司積欠運費為由，對系爭貨物行使
    留置權而拒交嘉富公司提領，致上訴人受有損害，爰依運送
    契約所生之債務不履行及侵權行為法律關係，請求被上訴人
    應給付上訴人美金17萬9,998.91元及其法定遲延利息等情，
    為被上訴人所否認，並以前揭情詞置辯。是本件爭點厥為：
    (一)系爭貨物運送契約之託運人為何人？上訴人得否依系爭運
    送契約請求被上訴人損害賠償？(二)上訴人得否依侵權行為法
    律關係請求被上訴人損害賠償？(三)上訴人若得請求損害賠償
    ，損害賠償額若干？上訴人得否以美金請求賠償？茲析述如
    下。
五、系爭貨物運送契約之託運人為何人及上訴人得否依系爭運送
    契約請求被上訴人損害賠償部分：
  (一)按託運人（Shipper），係指由其本人或以其名義，或由他
    人代理其與運送人締結運送契約之人，或任何由其本人或以
    其名義，或由他人代理其將貨物實際交付海上貨物運送契約
    之運送人之人。換言之，託運人即負責與運送人接洽、訂約
    、安排託運貨物之運輸工具，及實際將貨物交付裝載之人。
    依我國法令，託運人有填報託運單（民法第624條）、交付
    運送人必要文件並為必要之說明（民法第626條）、正確報
    告貨物種類、性質、數量、情狀（民法第631條、海商法第
    55條）、貴重貨物報明價值（民法第639條）、交付運費（
    民法第625條、海商法第47條、第48條）等義務。又受貨人
    請求交付運送物時，應將提單交還，為民法第630條所明定
    ，載貨證券則準用之，惟在海上運輸實務上有所謂「電報放
    貨」之提貨方式，即託運人將其領取之全套提單正本繳還運
    送人，或不交付提單正本，僅由託運人持有提單副本，甚或
    於運送物上船後，於提單正本加蓋「SURRENDERED」戳記由
    運送人傳真其目的港之分支機構或其代理人以憑交貨，而由
    託運人切結表明委請運送人拍發電報通知目的港之分支機構
    或其代理人將貨物交給提單上所指定之受貨人，受貨人無須
    提示提單正本亦得請求交付貨物者。準此，託運人出具切結
    書或擔保賠償書，為運送人「電報放貨」是否符合運送契約
    債務本旨及避免風險之重要憑據，是以切結書或擔保賠償書
    之出具人始為託運人（最高法院98年度台上字第1180號判決
    本次發回意旨參照）。
  (二)上訴人主張其係託運人，而得以託運人之地位請求被上訴人
    依民法第638條規定負損害賠償責任等語，無非係以被上訴
    人不爭執形式真正之系爭載貨證券影本（見原審卷第11、12
    頁）記載其為託運人，及被上訴人所提出之託運單（見原審
    卷第34、35頁）記載其為載貨證券託運人為據。又本件運送
    契約係以電報放貨之方式提貨，被上訴人並未簽發載貨證券
    正本等情，有前開託運單及系爭載貨證券影本分別記載「電
    放」、「SURRENDERED」可憑，且為兩造所不爭（見本院98
    年度海商上更(二)字第3號卷第85頁反面、第78-1頁），上訴
    人並未以載貨證券之法律關係為請求（見本院同上卷第85頁
    ），合先敘明。
  (三)查原審經由本院委請外交部駐胡志明市辦事處向上訴人所提
    出之系爭載貨證券影本所載受貨人嘉富公司函查，嘉富公司
    確於西元2005年8月23日對被上訴人發函促請交貨及補償，
    依該西元2005年8月23日之信函內容，可知系爭貨物係由萬
    有公司向被上訴人洽訂裝船手續，再由被上訴人簽發系爭載
    貨證券影本並加蓋「SURRENDERED(電放提貨）」，有嘉富公
    司致胡志明市辦事處商務組之函件及嘉富公司於西元2005年
    8月23日致被上訴人之信函影本各1件在卷可稽( 見原審卷第
    122至125頁、第49、50頁）。而上開嘉富公司於西元2005年
    8月23日致被上訴人之信函內容，核與被上訴人所提出之託
    運單（Shipping Order）記載：「Shipper（託運人）為BAN
    YU PAPER MILL CO., LTD（即萬有公司），B/L SHIPPER（
    即上訴人所稱系爭載貨證券影本託運人）：GRAND-DEVELOP
    MENT OVERSE AS CORPORATION（即上訴人）」等語（見原審
    卷第34、35頁）相符。另觀諸前開託運單之託運人欄，除記
    載萬有公司名稱外，下方尚記載萬有公司統一編號(0000000
    0)，右方亦記載上訴人不爭執（見本院96年度海商上字第5
    號卷第49頁）為萬有公司所委託之太元報關行等語，且被上
    訴人所提出系爭貨物貨櫃出站交接驗收單影本亦記載：「貨
    主Shipper：萬有Ｚ000000000」等語（見原審卷第99至106頁
    ），再參酌系爭載貨證券影本所載內容，係由被上訴人之船
    務代理公司轉送萬有公司核對確認，亦有該提單核對資料影
    本1份在卷可憑（見原審卷第46、47頁），堪認萬有公司係
    以自己名義並實際與被上訴人訂約、安排託運貨物運輸工具
    及實際將系爭貨物交付裝載之人，且係萬有公司告知被上訴
    人於系爭載貨證券影本之託運人欄填載為上訴人。又本件運
    送契約為電報放貨之提貨方式，已如前述，參諸兩造不爭執
    之萬有公司就系爭貨物所出具之電放切結書亦記載萬有公司
    請被上訴人電報放貨予萬有公司之國外代理，爾後若發生任
    何問題願負全責等語（見本院97年度海商上更(一)字第2號卷
    第41-42頁），即萬有公司願負電報放貨之責，益徵萬有公
    司始為本件運送契約之託運人。至系爭載貨證券影本雖可為
    運送契約之證明，但其非如載貨證券正本持有人得據以主張
    其文義及所表彰之物權，本件運送契約之託運人究係何人，
    仍應綜合全部相關事證而為觀察定之，本院審酌系爭運送契
    約之簽訂過程及相關文件等認定託運人為萬有公司，已如前
    述，況且系爭載貨證券影本加註「「SURRENDERED」（電報
    放貨），並由萬有公司出具電放切結書以承擔被上訴人依其
    指示交付系爭貨物之風險，亦如前述，更顯萬有公司始為本
    件運送契約之託運人，上訴人僅憑系爭載貨證券影本記載其
    為託運人而主張為本件運送契約之託運人，自不足取。
  (四)上訴人雖又主張其透過萬有公司給付運費，而與被上訴人簽
    訂本件運送契約等語，並提出匯款委託書及海運費差價繳回
    繳款通知單影本各1紙為證（見本院96年度海商上字第5號卷
    第106、111頁），惟為被上訴人所否認。查經核上開匯款委
    託書記載之匯款人為「萬有紙廠股份有限公司」，而上開海
    運費差價繳回繳款通知單，亦未記載退款予何人，均難據以
    佐證該運費係上訴人經由萬有公司所支付。況依上開單據之
    匯款人記載為萬有公司，益徵被上訴人主觀上係認定與其簽
    訂系爭貨物運送契約者為萬有公司，而非上訴人，難認兩造
    間就系爭貨物運送事宜及契約簽訂有意思表示之合致，上訴
    人援此主張其為系爭運送契約之託運人，亦不足取。
  (五)綜上，依前開說明，應認萬有公司始為本件運送契約之託運
    人。從而上訴人依運送契約之法律關係，請求被上訴人損害
    賠償，即非有據。
六、上訴人得否依侵權行為法律關係請求被上訴人損害賠償部分
    ：
  (一)上訴人主張伊向萬有公司購買系爭貨物，並經萬有公司指示
    於系爭載貨證券影本記載託運人為伊，即萬有公司讓與其對
    運送人即被上訴人之系爭貨物返還請求權予伊，依民法第76
    1條第3項規定，伊已取得系爭貨物之所有權，伊未積欠運費
    ，被上訴人非法留置系爭貨物，致伊受有損害，伊自得依侵
    權行為規定請求損害賠償云云。
  (二)按運送人係託運貨物之直接他主占有人，託運人則為間接自
    主占有人。在託運人將載貨證券交付於有受領權利之人以前
    ，託運人仍為託運貨物之所有人，此所有權不因運送人將託
    運貨物轉託他人運送而受影響（最高法院86年度台上字第31
    35號判決意旨參照）。查上訴人係向萬有公司購買系爭貨物
    轉賣給嘉富公司，並直接由萬有公司委託被上訴人運送，本
    件運送契約並未簽發載貨證券正本，上訴人並非託運人，業
    如前述，且查系爭載貨證券影本上載明受貨人為嘉富公司（
    見原審卷第11、12頁），被上訴人負有將系爭貨物交付予系
    爭載貨證券影本上所載受貨人即嘉富公司之義務，而非如上
    訴人所言係萬有公司讓與其對被上訴人之系爭貨物返還請求
    權予伊，伊依指示交付之方式取得系爭貨物之所有權，是上
    訴人援此主張其為系爭貨物之所有權人，亦不足取。上訴人
    既未舉證證明其有何權利受侵害，或被上訴人有何故意或過
    失之不法侵權行為，則其依侵權行為損害賠償法律關係向被
    上訴人為本件請求，亦屬無據。
七、綜上所述，上訴人依運送契約及侵權行為法律關係，請求被
    上訴人給付美金17萬9,998.91元及自起訴狀繕本送達翌日起
    至清償日止，按年息5％計算之利息，洵非正當，不應准許
    。原審為上訴人敗訴判決，並駁回其假執行之聲請，核無違
    誤，上訴意旨指摘原判決不當，求予廢棄改判，為無理由，
    應予駁回。
八、兩造其餘之攻擊或防禦方法及未經援用之證據，經本院斟酌
    後，認為均不足以影響本判決之結果，自無逐一詳予論駁之
    必要，併此敘明。
據上論結，本件上訴為無理由，依民事訴訟法第449條第1項、第
78條，判決如主文。
中    華    民    國    99    年    3     月    31    日
                    民事第十二庭
                        審判長法  官  陳駿璧
                              法  官  陳邦豪
                              法  官  李媛媛
正本係照原本作成。
如不服本判決，應於收受送達後20日內向本院提出上訴書狀，其
未表明上訴理由者，應於提出上訴後20日內向本院補提理由書狀
（均須按他造當事人之人數附繕本）上訴時應提出委任律師或具
有律師資格之人之委任狀；委任有律師資格者，另應附具律師資
格證書及釋明委任人與受任人有民事訴訟法第466條之1第1項但
書或第2項（詳附註）所定關係之釋明文書影本。
中    華    民    國    99    年    4     月    1     日
                              書記官  李華安
附註：
民事訴訟法第466條之1（第1項、第2項）：
對於第二審判決上訴，上訴人應委任律師為訴訟代理人。但上訴
人或其他法定代理人具有律師資格者，不在此限。
上訴人之配偶、三親等內之血親、二親等內之姻親，或上訴人為
法人、中央或地方機關時，其所屬專任人員具有律師資格並經法
院認為適當者，亦得為第三審訴訟代理人。

司法院資訊處製作；財團法人民間司法改革基金會備份。
